臺灣嘉義地方法院民事判決
110年度朴簡字第203號
原      告  均和資產管理股份有限公司

法定代理人  朱祐宗  
訴訟代理人  黃翎芳律師
複  代理人  林宏鈞律師
被      告  葉森文  
上列當事人間請求變價分割事件，本院於民國111年1月14日言詞
辯論終結，判決如下：
    主      文
兩造共有坐落嘉義縣○○市○○段000地號、面積77.30平方公尺之土
地，應予變價分割，所得價金由兩造按如附表所示應有部分比例
分配。
訴訟費用由兩造按附表所示應有部分比例負擔。
    事實及理由
一、原告主張：
　㈠坐落嘉義縣○○市○○段000地號土地（下稱系爭土地）為兩造所
    共有，共有人之應有部分如附表所示，兩造無不分割之協議
    ，亦無因物之使用目的不能分割之情事，惟不能協議分割，
    爰依民法第823條第1項之規定，訴請裁判分割。
　㈡經查，系爭土地面積77.30平方公尺，使用分區：空白，使用
    地類別：空白，系爭土地為不規則形，惟若採原物分割，則
    兩造各自可取得土地面積僅約38.65平方公尺，將有害於各
    自日常生活之使用及經濟利用價值，亦造成土地過於細分產
    生碎地，不利日後開發使用，亦甚造成土地使用效益下降，
    足見原物分割之方案顯有困難，亦無法公平合理分割。若將
    系爭土地全部分配予兩造其中一方，則又生有補償金錢問題
    ，徒增兩造法律關係複雜化。從而，兩造共有之系爭土地以
    原物分割既有困難，而以變價方式將系爭土地變賣，經由市
    場行情決定系爭土地之價值，再將所得價金分配予共有人，
    不僅可消滅共有關係，且將來執行法院依變價分割判決拍賣
    系爭土地時，若原告或被告對系爭土地已作使用規劃或有特
    殊感情，亦非不得與其他共有人磋商買受，或於強制執行拍
    賣程序中應買或承買之，或俟第三人得標買受，再依上開規
    定行使優先承買權，買受系爭土地，如此不僅使土地發揮最
    高經濟上之利用價值，保持土地之完整利用性，對兩造亦均
    屬有利，兩造於執行法院拍賣時，復均有公平應買或承買之
    機會，故原告請求就兩造共有之系爭土地予以變價分割，並
    分割按兩造應有部分之比例分配價金等語。
　㈢並聲明：如主文第1項所示。
二、被告則以：我主張我分得土地就是廟的位置等語。
三、得心證之理由：
　㈠按各共有人，除法令另有規定外，得隨時請求分割共有物，
    民法第823條第1項定有明文。原告主張系爭土地為兩造所共
    有，共有人之應有部分如附表所示，而兩造間就系爭土地並
    無不分割之協議，亦無依物之使用目的不能分割之情形，惟
    不能協議分割等事實，業據其提出土地登記謄本及地籍圖謄
    本在卷為憑，亦未見被告提出書狀或於言詞辯論中以為爭執
    ，堪信原告之主張為真實，則原告請求法院裁判分割，自無
    不合，應予准許。
  ㈡按分割之方法不能協議決定，或於協議決定後因消滅時效完
    成經共有人拒絕履行者，法院得因任何共有人之請求，命為
    下列之分配：一、以原物分配於各共有人。但各共有人均受
    原物之分配顯有困難者，得將原物分配於部分共有人。二、
    原物分配顯有困難時，得變賣共有物，以價金分配於各共有
    人；或以原物之一部分分配於各共有人，他部分變賣，以價
    金分配於各共有人。以原物為分配時，如共有人中有未受分
    配，或不能按其應有部分受分配者，得以金錢補償之；以原
    物為分配時，因共有人之利益或其他必要情形，得就共有物
    之一部分仍維持共有，民法第824條第2項、第3項、第4項分
    別定有明文。又按共有人因共有物分割之方法不能協議決定
    ，而提起分割共有物之訴，應由法院斟酌共有物之性質、共
    有人之意願、全體共有人之利益、經濟效用等因素，秉持公
    平原則，而為適當之分配。經查，系爭土地東側臨六合街，
    北側臨六合街201巷，系爭土地上有一間廟坐落系爭土地面
    積11.87平方公尺，另有一條水溝坐落系爭土地面積27.33平
    方公尺，其餘為空地等情，業據本院會同嘉義縣水上地政事
    務所人員至現場勘驗測量屬實，有勘驗筆錄、現場照片、複
    丈成果圖在卷可憑，被告雖主張分得廟所在位置土地等語，
    惟其並無提出完整之分割及金錢補償方案，且如將廟地單獨
    割出，剩餘土地為水溝及不規則狀之空地，難以利用，參以
    系爭土地面積合計僅77.30平方公尺，若依各共有人之人數
    及應有部分予以細分，顯然不能作何用途，徒然減損系爭土
    地之經濟效用，實非適宜，本院衡以採取變價分割之方式，
    於自由市場良性公平競價之情形下，將使系爭土地之市場價
    值極大化，故於審酌共有人利益、共有物之性質、經濟效用
    等情形後，認系爭土地應採變價分割，所得價金由兩造按如
    附表所示應有部分比例分配，較為適當，倘共有人希望維持
    所有權，仍得於拍賣程序中以買回之方式再度取得所有權。
    因此，原告主張將系爭土地變價分割，應屬可採，爰判決如
    主文第1項所示。
四、末以分割共有物之訴，本質上並無訟爭性，兩造本可互換地
    位。本件原告起訴雖於法有據，但被告之應訴實因訴訟性質
    所不得不然，本院認為訴訟費用由敗訴之被告全部負擔，顯
    失公平，而應由兩造依原應有部分之比例分擔，較為公允，
    爰判決如主文第2項所示。
五、訴訟費用負擔之依據：民事訴訟法第80條之1。 
中　　華　　民　　國　　111 　年　　1 　　月　　21　　日
                  臺灣嘉義地方法院朴子簡易庭
                                  法　官　孫偲綺
以上正本係照原本作成。
如對本判決上訴，須於判決送達後20日內向本庭（嘉義市文化路
308之1號）提出上訴狀（均須按他造當事人之人數附繕本）。如
委任律師提起上訴者，應一併繳納上訴審裁判費。
中　　華　　民　　國　　111 　年　　1 　　月　　21　　日
                                  書記官  李珈慧
附表：
編號 共有人 應有部分比例 1 葉森文 2分之1 2 均和資產管理股份有限公司 4分之2